臺灣臺北地方法院民事判決　　　　　　 95年度保險字第152號
原　　　告　乙○○○
訴訟代理人　洪明聰律師
被　　　告　南山人壽保險股份有限公司
法定代理人　丙○○
訴訟代理人　甲○○
上列當事人間請求給付保險金事件，本院於民國96年1月30日言
詞辯論終結，判決如下：
    主      文
被告應給付原告新台幣壹佰捌拾玖萬玖仟肆佰陸拾陸元，及自民
國九十五年二月八日起至清償日止，按年息百分之十計算之利息
。
訴訟費用由被告負擔。
本判決於原告以新台幣陸拾萬仟壹佰伍拾伍元為被告供擔保
後，得假執行。但被告以新台幣壹佰捌拾玖萬玖仟肆佰陸拾陸元
為原告預供擔保後，得免為假執行。
    事實及理由
一、原告起訴主張：
 (一) 緣訴外人陳玟玲（即被保險人）自民國（下同）78年起即向
    被告公司投保「新二十年期繳費增值分紅終身壽險」，保單
    號碼為0000000000（保額新台幣（下同）250,000元），並
    以附約方式訂定「南山人壽傷害保險附約」（保額674,757
    元）及「南山人壽個人人身意外傷害保險附約」（保額1,22
    4,709元），陳玟玲自為被保險人並指定原告乙○○○為保
    險受益人，附約部分係一年一訂，到期前均再辦理續約未曾
    中斷。然訴外人陳玟玲於93年8月26日上午出門上班後即行
    蹤不明，公司同事告知並未見其至公司上班，原告等隨即於
    遍尋不著後報警協尋，然均無下文。嗣於94年8月間，原告
    等輾轉獲悉有溺水死亡之無名屍體身份待查，經前往指認並
    經多次DNA比對結果，確認死者身分確為陳玟玲後，檢察官
    始於95年1月19日開立相驗屍體證明書，其上記載陳玟玲之
    死亡時間推斷為93年9月10日因溺水窒息死亡。事後原告以
    保險契約受益人之身分向被告公司申請給付保險金額，被告
    除給付壽險身故部分之保險金250,000元外，有關意外身故
    部分之保險金均藉詞推託遲不給付，僅以95年9月18日（95
    ）南壽理字第196號函覆稱因陳玟玲之死因無法確認屬「南
    山人壽傷害保險附約」及「南山人壽個人人身意外傷害保險
    附約」之保險範圍，故無法理賠云云。惟按保險法第131條
    規定：「傷害保險人於被保險人遭受意外傷害及其所致殘廢
    或死亡時，負給付保險金額之責。前項意外傷害，指非由疾
    病引起之外來突發事故所致者」。如上所述，本件被保險人
    係因溺水窒息死亡，並非由疾病所引起之死亡結果，已符合
    意外身故之要件，亦即系爭保險契約所約定之保險事故業已
    發生，被告自應依約給付保險金。
 (二) 另被告抗辯無法確認訴外人陳玟玲系非死於意外，故不屬上
    開保險附約之保險範圍內，而拒理賠云云，惟依臺灣士林地
    方法院檢察署93年度相字第535號相驗卷內資料顯示，被保
    險人陳玟玲被發現時，其上半身胸部裸露、下半身未著內外
    褲，若真如被告所辯稱被保險人係可能自殺或非死於意外者
    ，則如此穿著顯與常理有違，反而是外來事故（外力介入）
    之成分居高，而參照最高法院92年度台上字第2710號、93年
    度台上字第2468號判決意旨，外來事故仍屬意外死亡之範圍
    ，是被告上開之抗辯，顯屬無據，更有違保險契約之誠信原
    則。按主張法律關係存在之當事人，僅須就該法律關係發生
    所須具備之特別要件，負舉證之責任，至於他造主張有利於
    己之事實，應由他造舉證證明，最高法院48年台上字第887
    號判例意旨參照。而在保險契約糾紛，原告如已就被保險人
    與保險人間有保險契約存在，及被保險人死亡之事實，為相
    當之舉證；而保險人抗辯被保險人係自殺死亡，其不負賠償
    責任云云，自屬主張有利於己之事實，即應由保險人負舉證
    之責，最高法院91年台上字第2187號、第1272號判決亦闡釋
    甚明。準此，本件被告既辯稱被保險人有可能是非死於意外
    或自殺死亡，即應就此免責事由負舉證責任，如其無法舉證
    ，即無拒絕給付保險金之理由。為此，爰依上開保險契約及
    保險法第34 條第1、2項之規定，訴請被告給付保險金。並
    聲明：(一)被告應給付原告1,899,466元，暨自95年2月8日起
    至清償日止，按年息10%計算之利息。(二)原告願供擔保，請
    准宣告假執行。
二、被告則以：
    按「當事人主張有利於己之事實者，就其事實有舉證責任」
    ，民事訴訟法第277條前段定有明文，又「民事訴訟如係由
    原告主張權利者，應先由原告負舉證之責，若原告先不能舉
    證，以證實自己主張之事實為真實，則被告就其抗辯事實即
    令不能舉證，或其所舉證據尚有疵累，亦應駁回原告之請求
    。」最高法院17年上字第917號判例參照，是依舉證責任之
    分配，原告應先就被保險人陳玟玲之身故係出意外負舉證責
    任。另依保險法第131條之規定，可知並非被保險人有死亡
    之事實，被告即應給付保險金，而是被保險人因遭遇非由疾
    病引起之外來突發事故，而身體蒙受傷害，被告依約始負給
    付保險金之責任，單純被保險人死亡，尚不足以構成被告給
    付保險金之條件，即必須由原告舉證證明被保險人由於外來
    之原因，以致發生意外死亡之結果，被告始負給付意外身故
    保險金之責，非謂被保險人發生死亡之結果即得據以向被告
    請求意外身故給付保險金甚明。本件原告等提出臺灣士林地
    方法院檢察署相驗屍體證明書向被告申請意外險保險金，惟
    觀諸該相驗屍體證明書上關於死亡方式乙欄並未記載死亡方
    式，死亡原因之1.直接引起死亡之原因為「窒息死亡」、先
    行原因為「溺斃」等之記載，尚無法證明被保險人陳玟玲之
    死亡係出自外來突發之意外事故所致，是以於原告尚未就系
    爭保險契約所約定之意外事故盡舉證責任，及未提出本件意
    外事故證明文件前，被告當不負給付意外身故保險金及遲延
    利息之責等語置辯。並聲明：(一)原告之訴及其假執行之聲請
    均駁回。(二)如受不利判決，被告願供擔保請准宣告免為假執
    行。
三、不爭執事項：
 (一) 訴外人陳玟玲於78年4月7日以自己為被保險人並以乙○○○
    為身故保險金受益人，向被告投保「新二十年限期繳費增值
    分紅終身壽險」（保單號碼：0000000000），同時於本張保
    單中附加下列意外險附約：(一)「南山人壽綜合意外保險附約
    」，保險金額500,000元，惟保險費率歷經被告公司調降之
    故，保險金額調高為674,757元。(二)「南山人壽個人人身意
    外平安保險附約」，保險金額1,000,000元，惟保險費率歷
    經被告公司調降之故，保險金額調高為1, 224,709元。上述
    二筆傷害保險附約保險金額合計1,899,466元（即本案訴訟
    標的金額）。嗣後訴外人陳玟玲於93年9月12日經人發現於
    台北市○○區○○路聖人瀑布中窒息死亡。
 (二) 本件系爭保險事故發生後，被告已給付被保險人陳玟玲之壽
    險身故保險金250,000元予原告。
四、得心證之理由：
    本件之爭點在於：訴外人陳玟玲是否為意外死亡？經查：按
    按主張法律關係存在之當事人，僅須就該法律關係發生所須
    具備之特別要件，負舉證之責任，至於他造主張有利於己之
    事實，應由他造舉證證明（本院48年台上字第887號判例參
    照）。查依台北市政府警察局士林分局處理相驗初步調查報
    告暨報驗書記載顯示，本件係於93年9月12日下午5時許，有
    不詳之民眾在臺北市○○區○○路三段聖人瀑布發現一具女
    浮屍而報案，此有該處理相驗初步調查報告暨報驗書附於臺
    灣士林地方法院檢察署93年度相字第535號相驗卷宗可憑。
    該署檢察官率同法醫師相驗之結果，出具相驗屍體證明書，
    載明訴外人陳玟玲之死亡原因：1.直接引起死亡之原因：甲
    . 「窒息死亡」乙. （甲之原因）「溺斃」，此亦有該署之
    相驗屍體證明書附於同上相驗卷宗可稽。被告雖辯稱：原告
    並未舉證證明訴外人陳玟玲係意外死亡、故被告不負賠償責
    任云云，惟依臺灣士林地方法院檢察署93年度相字第535號
    相驗卷內資料顯示，被保險人陳玟玲被發現時，其上半身胸
    部裸露、下半身未著內外褲，其因溺斃而窒息死亡，既非因
    罹犯疾病、細菌感染、器官老化衰竭等情形自然死亡，而係
    因外來事故而溺斃，應認原告就訴外人陳玟玲為意外死亡已
    盡舉證責任。而被告主張其非意外死亡，並未舉證證明，以
    實其說，其抗辯要難採信。
五、從而，原告依保險契約約定，請求被告給付如主文第一項所
    示之金額及利息，為有理由，應予准許。兩造陳明願供擔保
    ，聲請宣告假執行或免為假執行，均核無不合，爰分別酌定
    相當擔保金額准許之。
六、結論：原告之訴為有理由，依民事訴訟法第78條，第390 條
    第2項、第390條第2項，判決如主文。
中　　華　　民　　國　　96　　年　　2　　月　　15　　日
                  民事第五庭    法　官　蔡如琪
以上正本係照原本作成
如對本判決上訴，須於判決送達後20日內向本院提出上訴狀
中　　華　　民　　國　　96　　年　　2　　月　　15　　日
                    　　　　　　書記官　劉寶鈴
